【裁判字號】    97,上,870
【裁判日期】    980120
【裁判案由】    遷讓房屋等
【裁判全文】
臺灣高等法院民事判決                   97年度上字第870號
上  訴  人  乙○○
訴訟代理人  賴俊睿律師
複 代理 人  陳祥彬律師
被 上訴 人  交通部臺灣鐵路管理局
法定代理人  甲○○
訴訟代理人  龔維智律師
複 代理 人  李建民律師
上列當事人間請求遷讓房屋等事件， 上訴人對於中華民國97年6
月10日臺灣臺北地方法院96年度訴字第5757號第一審判決提起上
訴，本院於97年12月30日言詞辯論終結，判決如下：
    主  文
上訴駁回。
第二審訴訟費用由上訴人負擔。
    事實及理由
一、被上訴人主張：坐落台北市○○區○○段2小段937地號上，
    門牌號碼為台北市大安區○○○路○段125之14號房屋（下稱
    系爭房屋）乃伊所管理之中華民國國有財產，前於上訴人任
    職伊機關時配發予上訴人供作宿舍使用，但上訴人退休後並
    未立即遷讓交還系爭房屋。當時雖因行政院相關函令暫緩處
    理，而未於其退休時，立即請求其返還上開房屋，然行政院
    人事行政局業於民國95年 7月31日以局授住字第0950305910
    號函示國有宿舍處理期限為95年12月31日，國有眷舍現住人
    應於96年 3月31日前返還，伊自須立即處理所管理之國有眷
    舍被占用事宜，上訴人既已無續住宿舍之資格，復未實際居
    住該房屋，任其空置，自應交還系爭房屋，並應於返還系爭
    房屋前，依不當得利之法則，按月給付相當於租金之不當利
    益即每月新台幣（下同 ）14,751元等語，爰依民法第470條
    、第767條及第179條規定，求為命上訴人應將系爭房屋遷讓
    交還，並自起訴狀繕本送達翌日即96年 8月14日起至交還房
    屋之日止，按月給付伊14,751元之判決。上訴人則以：伊係
    依公務人員任用法規定任用，且早於72年 4月29日行政院事
    務管理規則修正發布生效前，即於70年間依公務人員退休法
    規定退休，故依行政院74年5月18日台74人政肆字第14927號
    函令及被上訴人員工宿舍管理須知（下稱宿舍管理須知）第
    14條之規定，伊有權繼續居住系爭房屋。且伊確有實際居住
    系爭房屋，被上訴人不得用96年間始發布之「行政院宿舍居
    住事實查考及認定作業原則」為準據，溯及採用伊於90年至
    95年間之在國內居住日數作為伊未實際居住系爭房屋之認定
    ；況被上訴人收回房屋係要配發予其他現職人員作為宿舍使
    用，並非另有用途，亦不符合宿舍收回處理之要件。伊既非
    無權占有使用系爭房屋，自未獲有不當得利云云，資為抗辯
    。並於原審判決其敗訴後，提起上訴，聲明求為判決：(一)原
    判決不利於上訴人部分廢棄。(二)上開廢棄部分，被上訴人在
    第一審之訴及假執行之聲請均駁回。
二、經查被上訴人主張系爭房屋為國有且為其所管理，前曾於上
    訴人任職其機關時配發予上訴人供作宿舍使用，上訴人退休
    迄今，仍繼續占用，尚未交還之事實，業據其提出土地及建
    物登記簿謄本暨戶籍謄本各一件為證（ 見原審卷第1卷第10
    頁、第13頁及第90頁），且為上訴人所不爭執，自堪信為真
    實。次查被上訴人主張上訴人就系爭房屋之使用已完畢，應
    返還系爭房屋，其仍占有系爭房屋即屬無權占有，受有不當
    得利等語，則為上訴人所否認，並以前揭情詞置辯。故本件
    首應審酌者厥為兩造間使用借貸關係是否已終止，爰說明於
    次：
（一）按使用借貸契約之借用人應於契約所定期限屆滿時，返還
      借用物；未定期限者，應於依借貸之目的使用完畢時返還
      之，民法第470條第1項前段定有明文。又因任職關係獲准
      配住宿舍，固屬使用借貸之性質，然其既經退休離職，依
      借貸之目的，當然應視為使用業已完畢（最高法院44年台
      上字第802號判例及82年度台上字第2814號判決參照）。
      本件上訴人雖曾因任職被上訴人機關而獲准配住系爭房屋
      ，成立使用借貸關係。惟依上開說明，於其退休離職後，
      當然視為使用業已完畢。
（二）上訴人雖抗辯伊依行政院74年5月18日台74人政肆字第149
      27號函令，及被上訴人宿舍管理須知第14條之規定，仍有
      權繼續居住系爭房屋云云。惟按上開行政院74年 5月18日
      函令雖釋示：「於事務管理規則修正前退休，而現仍續住
      修正前規則所定『眷屬宿舍』之退休人員，准予續住至宿
      舍處理時為止」，被上訴人宿舍管理須知第14條規定：「
      於事務管理規則72年 4月29日修正前所配住之眷屬宿舍准
      予暫住至宿舍處理時為止．．． 」（見原審卷第1卷第22
      頁），惟均係針對事務管理規則修正前經「准予暫續住」
      宿舍之退休人員，得依該項權宜性福利措施暫續住所作之
      限制規定，故其中關於「准予續住至宿舍處理時為止」之
      說明，乃賦與權責機關處理權限，並非賦與退休人員永久
      居住宿舍之權利。
（三）又本件被上訴人主張其因行政院人事行政局95年 7月31日
      以局授住字第0950305910號函令各機關應加強處理經管之
      國有宿舍，而須檢討處理系爭房屋，且因上訴人長期未在
      國內居住，並未實際居住使用系爭房屋，故無再給予該項
      續住之權宜福利措施之必要，業據其提出之行政院函令（
      見原審卷第2卷第34頁至第37頁） 及上訴人入出國日期證
      明書（見原審卷第1卷第25頁 ）為憑，堪信為真實。上訴
      人雖抗辯：被上訴人收回系爭房屋係要配發予其他現職人
      員作為宿舍使用，並非另有用途，伊雖有出國至大陸地區
      ，但均係看病之故，被上訴人不得用96年間始發布之查考
      及認定作業原則為準據，溯及採用伊於90年至95年間之在
      國內居住日數作為伊未實際居住系爭房屋之認定云云，並
      提出網路上房屋出租之相關報導（見本院卷第35頁至第45
      頁）及就診資料（見本院卷第55頁至第85頁）為證，惟均
      為被上訴人所否認。經核上訴人所提出之網路房屋出租之
      報導，其內容均未提及系爭房屋，亦非關於配發房屋予被
      上訴人機關現職人員之報導，故尚難認其此部分所辯為可
      取。次查上訴人所提出之郵政醫院申請聘僱外籍監護工用
      診斷證明書載明上訴人就診日期為89年1月5日，且「現居
      住址 」係台北市○○區○○街75巷14號3樓（見本院卷第
      55頁），並非系爭房屋，堪認上訴人於89年間即非以系爭
      房屋為其居住處所。又查上訴人於89年至95年之入出國及
      在大陸就診紀錄如下（ 見原審卷第1卷第25頁之入出國日
      期證明書及本院卷第55頁至第85頁上訴人提出之就診紀錄
      ）：
      89年3月27日出境--90年1月11日入境：
        89年間停留大陸地區約9月餘，其間於89年5月11日、6
        月12日、6月19日及10月24日至醫院門診各1次。
      90年3月7日出境---91年1月25日入境：
        90年間停留大陸地區約10月餘（含90年1月份），至醫院
        門診1次（註：詳細日期病歷表未記載）。
      91年2月20日出境--91年7月11日入境：
        91年間停留大陸地區約5月餘（含91年1月份），其間於91
        年4月28日、4月29日、4月30日、5月2日至醫院門診各1次
        。
      93年10月14日出境-94年4月1日入境：
        93年間停留大陸地區約2月餘，無就診資料。
      94年5月19日出境--94年11月15日入境：
        94年間停留大陸區約9月餘（含94年1月至3月底），其間
        於94年7月31日、8月10日、9月20日至醫院門診各1次。
      95年2月16日出境--95年8月15日入境：
        95年間停留大陸地區約6月餘，其間於95年4月4日至4月7
        日住院就診4日及於95年6月5日至醫院門診1次。
      由以上紀錄觀察，上訴人進出大陸地區之頻率頗高，停留
      之時間亦多非短暫，且並無其所述之長期住院就診之情形
      ， 再徵諸上訴人於84年11月2日與大陸地區人民張苗苗結
      婚之事實（見原審卷第1卷第90頁之戶籍謄本）， 堪認上
      訴人上開所辯伊出國至大陸地區純係就醫云云，並不足取
      。
（四）末查被上訴人宿舍管理須知第18條明定：「（配）住之宿
      舍如未實際居住，任其空置或請他人居住看管者，管用單
      位查明屬實應即收回處理 」（見原審卷第1卷第22頁）。
      而行政院58年6月4日台（58） 人政肆字第13279號亦函示
      ：「依本院台（49）人字第6719號函令關於退休人員現住
      宿舍准予暫時續住之規定，係為安定退休人員生活之權宜
      措施。退休人員．．配住之公家宿舍，既未實際居住，任
      其空荒，與前令『現住』『續住』規定意旨均有未合，應
      予通知收回」（見原審卷第1卷第107頁）。又行政院早於
      92年5月7日即以院授人住字第0920304408號函知訂定中央
      機關學校宿舍居住事實之認定標準及查考作業原則，並自
      即日起生效（見原審卷第2卷第99頁至第101頁），該函復
      說明對出國、至大陸地區或住院等特殊情形， 如於1年內
      居住宿舍日數累計仍未達183日者， 即屬不符實際居住之
      認定標準。 故上訴人所爭執之行政院於96年2月27日函頒
      之「宿舍居住事實查考及認定作業原則 」所定之183日居
      住標準（見原審卷第1卷第19頁），僅係重申上開92年5月
      7日函文所揭櫫之標準而已。 經查上訴人於上開行政院92
      年 5月7日函釋後之94年在台時間並未達183日，既如前述
      ，則被上訴人主張依上開規定，上訴人並未實際居住系爭
      房屋，其得收回房屋等語，即為可取，上訴人所辯確有實
      際居住云云，並不足取。
三、兩造間就系爭房屋使用借貸關係既已消滅，上訴人繼續使用
    系爭房屋即屬無權占用，故被上訴人主張上訴人因而受有相
    當租金之不當利益，致其受有損害，亦為可取。而其依土地
    法第97條之規定，以土地及其建築物申報總價5%計算上訴人
    應給付之不當得利為每月14,751元（ 見原審卷第1卷第10頁
    土地登記簿謄本所載之申報地價、第14頁至第15頁台北市稅
    捐稽徵處大安分處函所附之房屋稅課稅現值表及原審判決正
    本第22頁所示之計算式），亦屬相當，應認可取。綜上所述
    ，被上訴人主張上訴人就系爭房屋已使用完畢，依民法第47
    0條及第767條規定，請求上訴人遷讓交還系爭房屋，及依民
    法第179條規定，自起訴狀繕本送達翌日即96年8月14日起（
    見原審卷第1卷第48頁）至交還房屋之日止，按月給付14,75
    1元，洵屬有據，應予准許。 從而，原審就此部分所為上訴
    人敗訴之判決，並無不當，上訴論旨仍執前詞指摘原判決此
    部分不當，求予廢棄改判，為無理由。
五、至兩造其餘之攻擊或防禦方法，及未經援用之證據，經本院
    斟酌後，認為均不足以影響本判決之結果，自無庸一一詳予
    論駁之必要，併此敘明。
六、據上論結，本件上訴為無理由，依民事訴訟法第449條第1項
    、第78條，判決如主文。
中    華    民    國    98    年    1     月    20    日
                    民事第十六庭
                        審判長法  官  劉靜嫻
                              法  官  湯美玉
                              法  官  謝碧莉
正本係照原本作成。
不得上訴。
中    華    民    國    98    年    1     月    20    日
                              書記官  李翠齡


司法院資訊處製作；財團法人民間司法改革基金會備份。
